臺灣臺南地方法院民事判決　　　　　　　100年度訴更字第3號
原　　　告　郭晉欽
　　　　　　郭益彰
共　　　同
訴訟代理人　黃文潭
被　　　告　中國信託商業銀行股份有限公司
法定代理人　辜濂松
上列當事人間請求確認債權不存在事件，於民國100 年9 月20日
辯論終結，本院判決如下：
    主      文
原告之訴駁回。
訴訟費用新臺幣貳萬捌仟壹佰貳拾陸元由原告負擔。
    事實及理由
一、按因侵權行為涉訟者，得由行為地之法院管轄。民事訴訟法
    第15條第1 項定有明文。本件原告主張訴外人郭晉穠與被告
    之員工於民國90年2 月間共同偽造借款展期約定書，被告並
    持系爭借款展期約定書聲請本院假扣押原告郭晉欽所有坐落
    臺南縣鹽水鎮（現已改制為臺南市鹽水區○○○段汫水港小
    段96、97、115 、131 、132 、132 之1 、133 、135 之1
    地號土地（下稱系爭土地）及核發支付命令，是被告對原告
    構成侵權行為，訴外人第一商業銀行股份有限公司並利用上
    開假扣押程序聲請強制執行系爭土地，法院並將拍賣所得新
    台幣（下同）390,627 元分配予被告，惟該款迄今仍提存於
    本院提存所，影響原告法律上利益，爰依法提起本件訴訟等
    情，可知台南市為原告指訴遭被告持偽造之系爭借款展期約
    定書假扣押系爭土地並聲請支付命令之侵權行為地，揆諸前
    開規定，本院對被告自有管轄權，合先敘明。
二、本件被告經合法通知，未於言詞辯論期日到場，核無民事訴
    訟法第386 條所列各款情形，爰依原告之聲請，由其一造辯
    論而為判決。
三、原告主張其原為訴外人郭晉穠向被告貸款300 萬元之連帶保
    證人，因被告長期假扣押原告不動產，影響原告法律上利益
    ，而於99年9 月14日向臺灣臺北地方法院（下稱臺北地院）
    聲請命被告於一定期間起訴，以利撤銷假扣押裁定，然原告
    於100 年1 月21日閱覽臺北地院調來之本院91年度促字第12
    852 號給付借款支付命令（下稱系爭支付命令）事件卷宗後
    ，始知悉郭晉穠於90年2 月中旬即系爭借款貸款期限90年2
    月28日將屆前，因無法清償系爭借款，竟基於行使偽造文書
    之犯意，偽造原告簽名，並偷刻印章，蓋印在系爭借款展期
    約定書中連帶保證人一欄內，郭晉穠之行為已犯刑法第216
    條行使同法第210 條偽造私文書罪，並經臺北地院99年度簡
    字第2326號刑事簡易判決判處郭晉穠行使偽造私文書罪確定
    在案。而被告與郭晉穠共同偽造系爭借款展期約定書，未向
    原告對保，已對原告構成侵權行為，且被告允許郭晉穠使用
    偽造文書亦違反民法第71條規定，又原告未同意延期，依民
    法第755 條規定不負保證責任，故原告對於郭晉穠向被告借
    款2,938,813 元之連帶保證法律關係無效。之後被告持系爭
    借款展期約定書聲請本院90年度裁全字第10838 號假扣押裁
    定（下稱系爭假扣押裁定），再聲請本院91年度執全字第24
    5 號假扣押強制執行事件（下稱系爭假扣押執行事件）查封
    系爭土地，又聲請系爭支付命令等行為違反誠實信用原則，
    原告已於閱卷當天，依民事訴訟法第247 條第1 項規定提起
    確認系爭借款展期約定書無效之訴，且原告應有民法第227
    條之2 及民事訴訟法第397 條第1 項、第2 項情事變更原則
    之適用，否則顯失公平，是原告有確認利益。系爭假扣押裁
    定並應依民事訴訟法第530 條第1 項規定撤銷之。另被告有
    義務依民事訴訟法第342 條規定提出對原告有利之條款卻未
    提出，復未依系爭借款展期約定書之約定事項五所列文件附
    上其他約定，則被告應附而未附之內容，即被告應為對待給
    付之內容，卻不敢附，有違誠信原則，產生民事訴訟法第50
    9 條前段規定之效果，不得以督促程序聲請支付命令之情形
    ，應依通常訴訟程序確定系爭借款確實金額，並以民事訴訟
    法第513 條第1 項規定駁回之。又原告只是保證人並非借款
    人，未知借款金額，法院未傳借款人來問，即以被告陳報之
    債權額核發系爭支付命令，顯已違反民法第71條、第73條之
    禁止規定而無效，況系爭支付命令既未包含郭晉穠，主債務
    人之負擔為零，依民法第741 條規定，保證人之負擔亦應為
    零。然系爭支付命令仍為強制執行法第4 條所規定之執行名
    義，有經判決確認無效之利益。此外系爭支付命令係寄由訴
    外人郭勳代收，然郭勳並未轉交原告，致原告無法依最高法
    院61台抗407 號判例暨民事訴訟法第516 條規定提出異議，
    是若不准原告提確認之訴顯失公平。再者系爭土地經本院95
    年度執字第61360 號強制執行事件拍賣完畢，被告獲分配39
    0,627 元，但因被告未提出執行名義而提存於本院97年度存
    字第913 號提存事件，然被告之受取人權利是依據偽造之系
    爭借款展期約定書、應撤銷之系爭假扣押裁定及無效之系爭
    支付命令，故上開提存金應改由原告郭晉欽受取。爰依民事
    訴訟法第247 條第1 項、第397 條、第509 條前段、第513
    條第1 項、第516 條、第530 條第1 項、民法第71條、第72
    條、第73條、第148 條、第227 條之2 、第741 條第1 項、
    第755 條、刑法第210 條、第216 條規定提起本件訴訟等語
    。並聲明：（一）確認原告對郭晉穠向被告借款2,938,813
    元之連帶保證法律關係無效。（二）確認系爭支付命令無效
    ，但本院提存所97年度存字第913 號提存書中的受取人由被
    告改為原告郭晉欽領取。（三）請求撤銷系爭假扣押裁定中
    郭晉欽部分。本院提存所97年度存字第913 號提存書中受取
    人由被告改為原告郭晉欽領取。
四、被告未於言詞辯論期日到庭，亦未提出書狀作何聲明或陳述
    。
五、經查原告原為郭晉穠向被告貸款300 萬元之連帶保證人，惟
    郭晉穠於90年2 月中旬即系爭借款貸款期限90年2 月28日將
    屆前，因無法清償系爭借款，竟基於行使偽造文書之犯意，
    偽造原告簽名，並偷刻印章，蓋印在系爭借款展期約定書中
    連帶保證人一欄內，郭晉穠並經臺北地院99年度簡字第2326
    號刑事簡易判決，以觸犯刑法第216 條行使同法第210 條偽
    造私文書罪判處罪刑確定在案。而被告合併前之前身即萬通
    商業銀行股份有限公司（下稱萬通銀行）已持原告及郭晉穠
    簽署之系爭借款原來借據（即原告自承其擔任郭晉穠連帶保
    證債務之借據，借款期間自89年8 月31日起至90年2 月28日
    止）及偽造之系爭借款展期約定書聲請系爭支付命令及系爭
    假扣押裁定，再聲請系爭假扣押執行事件查封系爭土地，且
    系爭土地經本院95年度執字第61360 號強制執行事件拍賣完
    畢，被告獲分配390,627 元，但因被告經本院民事執行處通
    知逾期未持執行名義領取該分配款，經承辦法官依民法第32
    6 條規定依職權將該分配款提存於本院97年度存字第913 號
    提存事件，並於系爭提存書載明被告為受取人，須檢附本院
    民事執行處同意領取之證明文件始得領取該分配款之事實，
    業據原告提出公司變更登記之核准函抄件、借據、借款展期
    約定書、假扣押裁定聲請狀、假扣押執行聲請狀暨系爭土地
    附表及登記謄本、支付命令聲請狀、本院90年度裁全字第10
    838 號暨91年度執全字第245 號假扣押卷宗封面、90年度裁
    全字第10838 號假扣押裁定、91年存字第263 號函、91年度
    執全字第245 號囑託查封登記函、鹽水地政事務所查封回函
    、執行命令、91年度促字第12852 號卷宗卷面及支付命令、
    確定證明書、南院龍檔字第1000000024號函、97年度存字第
    913 號提存書、100 年1 月26日97南院龍存字第913 號函、
    95年度執字第61360 號強制執行事件卷面、聲請減價續行拍
    賣狀、進行單、臺北地院99年度簡字第2326號刑事簡易判決
    、北院木刑易99簡2326字第0990016402號函影本各1 件為證
    ，而被告經合法通知，既未到庭，亦未提出書狀作何聲明或
    陳述，自堪信原告有關前開事實之主張為真實。至原告主張
    系爭借款展期約定書係郭晉穠與被告之員工共同偽造乙節，
    則與臺北地院99年度簡字第2326號刑事簡易判決認定僅由郭
    晉穠為偽造行為人，萬通銀行則為被害人之犯罪事實不符，
    亦有前開刑事簡易判決1 件在卷可查，原告復未提出萬通銀
    行或被告之員工共同偽造系爭借款展期約定書之證明，原告
    此部分之主張，自無可採。
六、原告又主張原告對郭晉穠向被告借款2,938,813 元之連帶保
    證法律關係、系爭支付命令及系爭假扣押裁定中原告郭晉欽
    部分，有其前述之確認利益，而得訴請確認無效云云，雖未
    經被告到場爭執，惟查：
（一）按確認法律關係之訴，非原告有即受確認判決之法律上利
      益者，不得提起之；確認證書真偽或為法律關係基礎事實
      存否之訴，亦同。民事訴訟法第247 條第1 項定有明文。
      所謂即受確認判決之法律上利益，係指法律關係之存否不
      明確，原告主觀上認其在法律上之地位有不安之狀態存在
      ，且此種不安之狀態，能以確認判決將之除去者而言，若
      縱經法院判決確認，亦不能除去其不安之狀態者，即難認
      有受確認判決之法律上利益，有最高法院27年上字第316
      號、52年台上字第1240號判例要旨可資參照。次按債務人
      對於支付命令未於法定期間合法提出異議者，支付命令與
      確定判決有同一之效力。前項支付命令有第496 條第1 項
      之情形者，得提起再審之訴，並以原支付命令之聲請，視
      為起訴。另關於假扣押聲請之裁定，得為抗告。抗告法院
      為裁定前，應使債權人及債務人有陳述意見之機會。抗告
      法院認抗告有理由者，應自為裁定。准許假扣押之裁定，
      如經抗告者，在駁回假扣押聲請裁定確定前，已實施之假
      扣押執行程序，不受影響。裁定已經確定，而有第496 條
      第1 項或第497 條之情形者，得準用本編之規定，聲請再
      審。復為同法第521 條、第528 條、第507 條所明文。可
      知當事人不服已確定的支付命令或假扣押裁定均應循民事
      訴訟法規定之再審程序救濟，不服尚未確定之假扣押裁定
      則應循抗告程序救濟，法院自無法以確認判決除去因支付
      命令確定而確定的法律關係、確定支付命令或假扣押裁定
      之效力，是主張因確定支付命令而確定之法律關係、確定
      支付命令或假扣押裁定而受侵害之原告所生法律上之地位
      不安之狀態，依前揭最高法院判例要旨，即難認有受確認
      判決之法律上利益。又按除別有規定外，確定之終局判決
      就經裁判之訴訟標的，有既判力。原告之訴，有下列各款
      情形之一，法院應以裁定駁回之。但其情形可以補正者，
      審判長應定期間先命補正：七起訴違背第253 條、第263
      條第2 項之規定，或其訴訟標的為確定判決之效力所及者
      。民事訴訟法第400 條第1 項、第249 條第1 項第7 款亦
      有明文。再按命債務人為給付之確定判決，就給付請求權
      之存在有既判力，依民事訴訟法第400 條第1 項之規定，
      債務人不得對債權人更行提起確認該給付請求權不存在之
      訴。亦有最高法院83年度台上字第518 號裁判意旨足資參
      照。
（二）經查系爭支付命令及記載萬通銀行請求內容之支付命令聲
      請狀繕本已於91年3 月13日送達原告，經原告郭晉欽之兄
      及原告郭益彰之父郭勳於本院送達證書上同居人欄上記明
      其與原告之關係而簽名收受，嗣因原告未於20日期間內異
      議，系爭支付命令乃於同年4 月8 日確定乙節，業經本院
      依職權調閱系爭支付命令事件卷查對無誤，且有原告提出
      之本院送達證書影本2 件在卷可稽，雖原告主張郭勳並未
      將系爭支付命令轉交原告云云。惟按送達於住居所、事務
      所或營業所不獲會晤應受送達人者，得將文書付與有變別
      事理能力之同居人或受僱人。為民事訴訟法第137 條第1
      項所明定，是郵政機關之郵差送達文書於住居所、事務所
      或營業所，不獲會晤應受送達人，而將文書付與其同居人
      或受僱人，即為合法送達，至該同居人或受僱人何時將文
      書轉交應受送達人，對已生之送達效力不受影響。系爭支
      付命令既由郭勳以原告之同居人身分收受，則不論郭勳有
      無轉交原告，均不影響系爭支付命令已合法送達原告之效
      力，是原告前開主張，自無可採，堪認系爭支付命令已經
      確定而發生與確定判決同一之效力。又查萬通銀行乃以原
      告擔任郭晉穠系爭300 萬元借款之連帶保證人，於90年2
      月28日到期後展延到期日至同年11月28日，但郭晉穠僅繳
      息至90年8 月13日止，原告應連帶給付萬通銀行本金共2,
      738,813 元及其利息、違約金為由，聲請本院核發系爭支
      付命令，亦有萬通銀行之系爭支付命令聲請狀1 件在卷可
      稽，可知原告與被告之前身萬通銀行間就系爭借款之連帶
      保證法律關係，已因系爭支付命令確定而發生與確定判決
      同一之確定力及既判力，則兩造自應受系爭支付命令之確
      定力及既判力拘束。
（三）原告雖另以系爭支付命令所依據之系爭借款展期約定書係
      偽造，且未向原告對保，被告並允許郭晉穠使用偽造文書
      亦違反民法第71條、第72條、第73條規定，又原告未同意
      延期，依民法第755 條規定不負保證責任，且原告應有民
      法第227 條之2 及民事訴訟法第397 條第1 項、第2 項情
      事變更原則之適用，被告未依民事訴訟法第342 條規定提
      出有利於原告之其他文件約定之對待給付，產生民事訴訟
      法第509 條前段不得聲請核發支付命令之效果，應依通常
      訴訟程序確定系爭借款確實金額，並以民事訴訟法第513
      條第1 款規定駁回之。再者法院未傳訊原告，即以被告陳
      報之債權額核發系爭支付命令，亦違反民法第71條、第73
      條之規定而無效，況系爭支付命令未包括郭晉穠，依民法
      第741 條規定，原告之保證債務亦應為零，依民事訴訟法
      第247 條第1 項、第397 條、第509 條前段、第513 條第
      1 項、第516 條、民法第71條、第72條、第73條、第148
      條、第227 條之2 、第741 條第1 項、第755 條、刑法第
      210 條、第216 條規定，原告有訴請確認系爭連帶保證法
      律關係、系爭支付命令無效之利益云云，惟原告上開主張
      或係屬於系爭支付命令確定前之實體事項爭執，或係原告
      誤解各該法律規定或系爭借款展期約定書之約定事項五所
      列文件並非萬通銀行或被告對原告負有對待給付之意義，
      且依民法第273 條規定，萬通銀行本得僅對原告聲請核發
      系爭支付命令而不併對郭晉穠為之，原告亦誤解萬通銀行
      僅對系爭借款連帶保證人之原告聲請系爭支付命令而發生
      郭晉穠之主債務為零之效果，原告既未依民事訴訟法第51
      6 條規定於合法收受送達後20日內向本院提出異議，致系
      爭支付命令確定而發生與確定判決相同之效力，故系爭支
      付命令所命原告應連帶給付萬通銀行或被告之金額依法應
      具有既判力，原告不得再對被告提起確認該給付請求權即
      系爭借款連帶保證法律關係不存在之訴，是原告前開各節
      抗辯均不得於本件訴訟再行主張或爭執。又原告對於系爭
      支付命令既應循再審程序救濟，原告亦不得另行提起他訴
      主張有何其所述情事變更或誠信原則之適用。再者本院依
      民事訴訟法第6 編督促程序規定（即該法第508 條至521
      條）核發系爭支付命令，乃職務上之公法行為，並非民事
      法律行為，依民事訴訟法第508 條、第511 條、第512 條
      規定，債權人萬通銀行只需就給付金錢或其他代替物之請
      求提出聲請，表明當事人及法定代理人、請求之標的及其
      數量、請求之原因事實（其有對待給付者，已履行之情形
      ）、應發支付命令之陳述、法院等事項，法院即應不訊問
      債務人即原告就支付命令之聲請為裁定；而系爭借款展期
      約定書第5 條約定：本約定書未盡事宜，悉依原借款契據
      及借款人、連帶保證人另向貴行（即萬通銀行）簽立之授
      信約定書、授信保證書及其他契據等所列約定事項，並願
      遵守之。另原告及郭晉穠簽訂之系爭借款原來借據第7 條
      約定：借款人（即郭晉穠）及連帶保證人（即原告）均願
      切實遵守其另向貴行簽訂之授信約定書、授信保證書及其
      他契據等所列約定事項等情，亦有系爭展期約定書1 件附
      於本院卷及借據1 件存於系爭支付命令事件卷內足憑，可
      知上開2 條約定內容乃補充原告、郭晉穠及萬通銀行或被
      告間之系爭借款或連帶保證契約之約定事項，並非萬通銀
      行或被告對系爭借款之連帶保證債權須對原告為對待給付
      之約定，則本院未傳訊原告即依萬通銀行之聲請核發系爭
      支付命令，自無違反民法第71條、第73條規定可言，被告
      取得系爭支付命令亦無違反民法第71條、第72條、第73條
      或第148 條規定之情事，是原告前開主張各節均無可採，
      且原告請求依民事訴訟法第342 條規定，命被告提出對原
      告有利之文件或條款之調查證據聲請，亦無必要。兩造既
      應受系爭支付命令與確定判決相同之既判力拘束，參照首
      開說明，原告對系爭借款之連帶保證法律關係或系爭支付
      命令若有爭執，應循再審之程序救濟，並不得另行提起本
      件確認之訴。從而原告請求確認其對郭晉穠向被告借款2,
      938,813 元之連帶保證法律關係無效、確認系爭支付命令
      無效部分，均屬無即受確認判決之法律上利益，且違反民
      事訴訟法第249 條第1 項第7 款規定，係屬不得補正之事
      項，其此部分之請求於法有違，應予駁回。
（四）原告雖再主張系爭假扣押裁定亦有如系爭支付命令前開所
      述依民事訴訟法第247 條第1 項、第397 條、第509 條前
      段、第513 條第1 項、第516 條、第530 條第1 項、民法
      第71條、第72條、第73條、第148 條、第227 條之2 、第
      741 條第1 項、第755 條、刑法第210 條、第216 條規定
      ，有訴請法院確認無效之利益，且應另依民事訴訟法第53
      0 條第1 項規定撤銷之云云。惟原告所稱系爭假扣押裁定
      有其所述確認利益或民事訴訟法第530 條第1 項規定之情
      事，亦屬原告誤解前開法律規定所為之主張，本件既非系
      爭假扣押裁定之抗告事件，本院自無認定系爭假扣押裁定
      有效、無效或予以廢棄、撤銷之權利，實難認系爭假扣押
      裁定得依前開法律規定訴請法院確認無效或有民事訴訟法
      第530 條第1 項規定所稱債務人得聲請撤銷之情形。又系
      爭假扣押裁定已經合法送達原告並發生確定裁定效力乙節
      ，並經本院依職權調閱系爭假扣押裁定事件卷查對無誤，
      則原告亦僅得依再審程序對系爭假扣押裁定救濟，並不得
      再行提起本件確認之訴。從而原告另請求確認系爭假扣押
      裁定無效，亦屬無即受確認判決之法律上利益，為無理由
      ，不應准許。
七、原告另主張系爭土地經本院95年度執字第61360 號強制執行
    事件拍賣完畢，被告獲分配390,627 元，然被告之受取人權
    利是依據系爭借款展期約定書、無效之系爭假扣押裁定及系
    爭支付命令，故系爭提存金應改由原告郭晉欽受取等情，而
    追加訴請本院提存所97年度存字第913 號提存書中的受取人
    由被告改為原告郭晉欽領取云云，惟原告此部分訴之追加所
    依據的事實與其起訴之事實並非完全相同之基礎事實，且其
    請求權亦明顯不同，並有礙於被告的防禦及本件訴訟之終結
    ，依民事訴訟法第255 條規定，自不應准許。又系爭提存書
    所載之被告獲分配款390,627 元，係本院95年度執字第6136
    0 號強制執行事件之承辦法官依職權向本院提存所所為之清
    償提存，雖與系爭借款之連帶保證債務有關，但與系爭連帶
    保證債務及系爭支付命令或假扣押裁定仍非相同，難認係與
    原告請求之其他聲明相競合，原告仍有另行繳納裁判費之義
    務，然經本院於100 年9 月20日言詞辯論期日當庭命原告5
    日內補繳此部分追加之訴之裁判費4,300 元，逾期駁回其訴
    ，原告逾期仍未補繳，其此部分追加之訴，亦難認為合法。
    況縱然原告此追加之訴應該准許且無庸另行繳納裁判費，然
    系爭提存書之被告獲分配款既為本院95年度執字第61360 號
    強制執行事件之承辦法官依職權向本院提存所所為之清償提
    存，則除非依提存法規定處理系爭提存款，仍無由法院判決
    逕行將系爭提存書之受取人自被告改為原告郭晉欽之法律依
    據，是原告此部分之追加請求，亦屬無據。從而原告追加訴
    請本院提存所97年度存字第913 號提存書中的受取人由被告
    改為原告郭晉欽領取之部分，亦不合法，且無理由，不應准
    許。
八、末按訴訟費用，由敗訴之當事人負擔。法院為終局判決時，
    應依職權為訴訟費用之裁判。民事訴訟法第78條及第87條第
    1 項分別定有明文。經核本件訴訟費用額即為第一審裁判費
    28,126元，而原告之請求為無理由，自應由原告負擔本件訴
    訟費用，本院爰依上開規定確定原告應負擔之訴訟費用如主
    文第2 項所示。
九、本件事證已臻明確，原告其餘攻擊防禦方法及舉證，核與判
    決結果無影響，爰不一一論述，附此敘明。
據上論結，本件原告之訴為不合法及無理由，依民事訴訟法第38
5 條第1 項前段、第249 條第1 項第6 款、第7 款、第78條、第
87條第1 項，判決如主文。
中    華    民    國    100   年    10     月    7    日
                  民事第一庭    法  官  林雯娟
以上正本係照原本作成。
如對本判決上訴，須於判決送達後20日內向本院提出上訴狀及其
繕本，並應一併繳納上訴審裁判費。
中    華    民    國    100   年    10     月    7    日
                                書記官  楊建新